【裁判字號】    99,訴,1384
【裁判日期】    991104
【裁判案由】    塗銷所有權移轉登記
【裁判全文】
臺灣臺中地方法院民事判決              99年度訴字第1384號
原      告  臺新國際商業銀行股份有限公司
法定代理人  甲○○
訴訟代理人  丁○○
            丙○○
            莊志賓
被      告  乙○○
被      告  戊○○○○○○
上列當事人間請求塗銷所有權移轉登記事件，經本院於99年10月
21日言詞辯論期日終結，本院判決如下：
    主  文
確認被告乙○○與被告戊○○○○○○間，就附表所示之土地及
建物，於民國九十五年八月二十八日所為之買賣關係不存在。
被告戊○○○○○○應塗銷附表所示之土地及建物，於民國九十
五年九月六日以買賣為原因之所有權移轉登記（收件字號：九十
五年平普資字第一○一三○○號），並回復為被告乙○○所有。
訴訟費用由被告負擔。
    事實及理由
甲、程序事項
    本件被告乙○○經合法通知，未於言詞辯論期日到場，核無
    民事訴訟法第386條各款所列情形，爰依原告之聲請，由其
    一造辯論而為判決。
乙、實體事項
壹、原告主張：
一、被告乙○○於91年2月向原告申請卡號0000000000000000之
    現金卡使用，詎被告乙○○至99年6月2日止，消費記帳尚餘
    719,795元整（內含消費本金新台幣474,992元、利息244,80
    3元、違約金0元、手續費0元）未按期給付，目前已逾期達
    1,200天。
二、被告乙○○於95年7月28日即開始逾期，而其所有權移轉登
    記時間點為95年9月6日，且受轉讓人被告戊○○○○○○（
    下稱鍾鑫佑）為其配偶，故顯有脫產之嫌疑，被告間為避免
    被告乙○○因債務問題，導致其不動產持分遭各債權銀行強
    制執行，竟於95年9月6日將該系爭不動產完成移轉登記，此
    由查該筆不動產已設有抵押權，而買賣之後，其抵押權並無
    塗銷又無債務人之變更，顯不符合一般交易慣例，足證被告
    間移轉不動產之行為，乃係「通謀虛偽意思表示」，其目的
    在逃避債權人之追償。
三、另被告乙○○於負債期間曾求助於其家人，故被告鍾鑫佑對
    被告乙○○之財務狀況應無不知情之道理，而被告乙○○仍
    居住於該系爭不動產，且抵押權債務人設定仍為被告乙○○
    ，此有違一般交易慣例之事實亦可窺知買受人並無所有之意
    思，而移轉時點又為被告乙○○債務逾期履行困難之後，其
    移轉之意圖乃為脫產以避免遭債權人強制執行至為明顯，故
    難謂債務人與買受人雙方間無脫產之惡意。且該系爭不動產
    之移轉時間又在被告乙○○債務發生逾期未清償之後，故以
    買賣行為之名行脫產之實至為明顯，依民法第87條第1項之
    規定，其法律行為應屬無效，依民法第113條之規定，無效
    法律行為之當事人，於行為當時知其無效，或可得而知者，
    應負回復原狀或損害賠償之責任。又按債務人怠於行使權利
    時，債權人因保全債權，得以自己之名義，行使其權利，民
    法第242條訂有明文。故被告間之買賣關係及所有權移轉行
    為若為通謀虛偽意思，則依民法113條之規定應回復原狀，
    故本件系爭不動產所有權應仍屬於被告乙○○所有，原告主
    張依民法第242條代位被告乙○○之所有權權利，請求依民
    法第113條之規定回復登記於被告乙○○名下所有等語。
四、又按依民法第二百四十四條第二項之規定，債權人得聲請法
    院撤銷之，故除懇請鈞院命其提出合理買賣價金、買賣資金
    來源、買賣價金流向明細等証明買賣事實外。另被告乙○○
    於負債期間曾求助於其家人，故被告鍾鑫佑對被告乙○○之
    財務狀況應無不知情之道理，而債務人仍居住於該系爭不動
    產，且抵押權債務人設定仍為被告乙○○，此有違一般交易
    慣例之事實亦可窺知買受人並無所有之意思，而移轉時點又
    為乙○○債務逾期履行困難之後，其移轉之意圖乃為脫產以
    避免遭債權人強制執行至為明顯，故難謂債務人與買受人雙
    方間無脫產之惡意。因此，原告自得依民法第244條第1項之
    規定，聲請法院撤銷之，並命被告回復原狀為塗銷登記之行
    為。
五、綜上所述，並為先位聲明：請求判決如主文第1項、第2項所
    示。及備位聲明：請求1、就被告乙○○、鍾鑫佑就上揭不
    動產於95年8月28日以買賣原因所為債權行為及於95年9月6
    日所有權移轉登記之物權行為，均應予撤銷。2、被告鍾鑫
    佑應將上揭不動產於95年9月6日經地政機關以買賣為原因所
    為之所有權移轉登記，予以塗銷，並回復登記為被告乙○○
    名下所有。
六、對被告抗辯之陳述：
    被告二人自始即接近及持有該財務資料，自應由被告二人舉
    證較諸原告為合理且簡單，再者私人者之買賣或借貸，未如
    金融機構，幾無審核、徵信、估價及監督機制，故利用以債
    作價而逃避債權人藉由強制執行滿足債權者，時有所聞，況
    且本件被告鍾鑫佑係為被告乙○○之配偶，被告乙○○對原
    告負有借款債務，於可能將受強制執行之敏感時間，將系爭
    不動產以買賣為原因而移轉所有權登記予被告鍾鑫佑，就此
    親等間之買賣關係是否屬真實，相較於一般第三人買賣，自
    應受較嚴格之檢驗。
貳、被告則以：
一、被告乙○○於本院99年9月9日辯論期日則以：九十五年七月
    的時候母親住院，伊當時與原告辦理協商，但是因為伊母親
    住院所以要照顧母親，被告鍾鑫佑與伊離婚，離婚之後被告
    鍾鑫佑要伊將房子給被告鍾鑫佑，後來伊聽信代書的處理方
    式辦理房子處理事宜，當時所有的事情都交給代書處理，沒
    有另外支付買賣價金，直接移轉登記給被告鍾鑫佑等語，資
    為抗辯。
二、被告鍾鑫佑於本院99年10月21日辯論期日則以：因為當時被
    告乙○○說要離婚所以就用買賣。伊沒有辦法證明是買賣，
    只有登記伊的名字，因為被告乙○○說這樣伊與小孩才有一
    個家住。伊在離婚之後才知道被告乙○○欠錢，當時伊使用
    的電話是Ｚ000000000，家裡電話是000000
    00號等語，資為抗辯。
三、被告均聲明：原告之訴駁回。
、本院之判斷：
一、本件原告主張之事實，業據其提出系爭土地登記謄本、現金
    卡會員約定條款影本、現金卡申請書影本各乙份。被告二人
    雖以前揭情詞置辯，惟查：
 (一)先位之訴部分：
    1.按確認之訴非原告有即受確認判決之法律上利益者，不得
      提起。所謂即受確認判決之法律上利益，係指法律關係之
      存否不明確，原告主觀上認其在法律上之地位有不安之狀
      態存在，且此種不安之狀態，能以確認判決將之除去者而
      言，若縱經法院判決確認，亦不能除去其不安之狀態者，
      即難認有受確認判決之法律上利益，有最高法院52年台上
      字第1240號判例可參。本件原告主張被告二人間就系爭不
      動產之買賣契約關係，為通謀虛偽意思表示，依法無效，
      且害及原告之債權，致有無法追償之虞，是原告有訴請確
      認買賣關係不存在，並進而請求回復所有權登記之必要，
      本件可認原告提起本件訴訟有確認利益，合先敘明。
    2.原告主張被告乙○○於91年2月向原告申請卡號000000000
      0000000之現金卡使用，被告乙○○至99年6月2日止，消
      費記帳尚餘719,795元整（內含消費本金474,992元、利息
      244,803元、違約金0元、手續費0元）未按期給付，目前
      已逾期達1,200天，且被告乙○○於95年7月28日即開始逾
      期，而其所有權移轉登記時間點為95年9月6日等情，業據
      提出系爭土地登記謄本、現金卡會員約定條款影本、現金
      卡申請書影本各乙份為證，被告乙○○、鍾鑫佑，均未爭
      執，依民事訴訟法第280條第1項之規定，視同自認，故原
      告之此部分主張自堪信為真實。
    3.茲應審究者，被告間所為買賣及移轉登記系爭房地之行為
      ，是否出於通謀虛偽意思表示？乙節，經查：
      (1)按稱買賣者，謂當事人約定一方移轉財產權於他方，他
        方支付價金之契約；當事人就標的物及其價金互相同意
        時，買賣契約即為成立，民法第345條第1項、第2項分
        別定有明文。是買賣契約以標的物及價金為其要素，一
        方移轉財產權於他方以及他方支付價金，自屬買賣契約
        必要之點。苟當事人對此二者意思表示未能一致，買賣
        契約自無從成立。復按消極確認之訴，應由被告負立證
        責任，有最高法院19年上字第385號判例意旨足資參照
        ，而本件原告起訴請求確認被告二人間就系爭房屋之買
        賣關係不存在，其性質核屬消極確認之訴，衡諸前開判
        例意旨，自應由被告就其主張系爭房屋之買賣，係屬真
        實乙節，負舉證之責。經查，本件依臺中縣太平地政事
        務所（99年7月8日平地登字第0990005297號函）檢送之
        資料可知，被告間之買賣系爭不動產之價金，雖載為28
        萬3900元，然觀該登記申請時，並未附上任何足資證明
        買賣契係確實存在之證據，並不足以資為認定被告間確
        有真實買賣關係之價金約定，且被告乙○○於本院99年
        9 月9日辯論時，就買賣契約之詳情，陳稱：「九十五
        年七月的時候我母親住院，我當時與原告辦理協商，但
        是因為我母親住院所以要照顧我母親所以前夫與我離婚
        ，離婚之後我前夫要我將房子給他，後來我聽信代書的
        處理方式辦理房子處理事宜…（法官問：當時房子除了
        過戶之外有無辦理買賣？）被告乙○○：當時我所有的
        事情都交給代書處理…（法官問：買賣價金如何支付？
        又買賣價金目前之去向？）被告乙○○：沒有另外支付
        買賣價金，直接移轉登記給鍾先生。等於算是還給他等
        語（參本院卷第60頁反面、61頁），核與被告鍾鑫佑於
        本院99年10月21日辯論時所稱：「因為當時被告乙○○
        說要離婚所以就用買賣。我沒有辦法證明是買賣，只有
        登記我的名字，因為被告乙○○說這樣我與小孩才有一
        個家住」等語（參本院卷第66頁反面），故被告二人所
        言，確實無法證明買賣契約存在之事實。
      (2)另本件被告乙○○於95年7月28日即開始有逾期清償之
        情事，有卷附臺新銀行管理資訊入口網站查詢資料（本
        院卷第62頁）可證，顯在被告二人所稱之買賣契約成立
        時間之95年8月28日之前（本院卷第12頁），且被告二
        人辦理離婚登記之時間，乃在95年8月24日，亦有卷附
        戶籍謄本可參（本院卷第48頁），顯然被告乙○○辦理
        移轉所有之系爭不動產予被告鍾鑫佑之時，係在被告乙
        ○○開始逾期繳款之後，被告乙○○對原告既負有清償
        借款債務之義務，並已逾期未付款而構成違約，於可能
        將受強制執行之敏感時間，即辦理離婚登記，並將系爭
        不動產以買賣為原因而移轉所有權登記予被告鍾鑫佑，
        且被告乙○○對其無何財產可供執行乙節，亦未表爭執
        （本院卷第60頁反面），而被告2人於被告乙○○逾期
        還款時，既係配偶，具有親密之關係，彼此對於相互間
        之債務關係應無不知之理。
      (3)又於催款過程中，被告乙○○已一再向原告稱「前夫說
        有錢就會幫忙繳，剛工作沒錢…」、「夫說每個月一萬
        補助，再問問看是否房子可以貸款」，且原告亦曾撥打
        被告鍾鑫佑所使用之0000000000行動電話，及被告二人
        住處所使用之00-00000000號電話，以進行催款乙節，
        有卷附催款紀錄（本院卷第68頁以下），而上揭電話確
        實為被告二人所使用乙節，亦為被告鍾鑫佑自承在卷（
        本院卷第66頁反面），益徵被告二人對本件債務關係，
        更無不知之理。
      (4)綜上各情以觀，本件被告二人間，就系爭不動產並無法
        證明存有真實買賣契約關係。是原告主張：本件被告間
        所為買賣系爭不動產及移轉所有權登記之行為要係出於
        避免系爭不動產遭原告強制執行之目的而為，被告間對
        於系爭不動產並無成立買賣關係之意思及行為等情，應
        屬有據。
    4.再按表意人與相對人通謀而為虛偽意思表示者，其意思表
      示無效，民法第87條第1項本文定有明文，該條項所謂通
      謀虛偽意思表示，係指表意人與相對人雙方故意為不符真
      意之表示而言。本件系爭不動產移轉登記之原因為買賣，
      而被告間對於系爭不動產並無成立買賣關係之意思及行為
      ，已如前述，則被告間均知悉對方為非真意之表示，而相
      與為非真意之合意，進而以「買賣」為系爭不動產所有權
      移轉登記之原因，則該買賣之債權行為及移轉登記系爭不
      動產之物權行為顯係出於通謀之虛偽意思表示，依前開規
      定，應屬無效，是原告主張被告間對於系爭不動產並無買
      賣關係存在，應屬可採。
    5.又按民法第113條及第242條之規定，無效法律行為之當事
      人，於行為當時知其無效，或可得而知者，應負回復原狀
      或損害賠償之責任；倘債務人怠於行使權利時，債權人因
      保全債權，得以自己之名義，行使其權利。本件被告間就
      系爭不動產所為買賣債權行為及移轉登記之物權行為，既
      係出於通謀虛偽意思表示而無效，已見前述，則依前開規
      定，自應回復原狀，又被告乙○○既故為虛偽之所有權移
      轉登記，自屬怠於行使其權利，原告為被告乙○○之債權
      人，則其代位被告乙○○依民法第113條之規定，請求被
      告戊○○○○○○應將上開買賣所有權移轉登記塗銷，以
      回復所有權完整之狀態，亦屬有據，應予准許。
    6.綜上所述，本件原告主張被告等就系爭不動產所為買賣之
      法律關係為通謀虛偽意思表示而無效，並請求確認被告等
      間之買賣關係不存在；且原告為被告乙○○之債權人，得
      代位請求被告鍾鑫佑塗銷上開買賣所有權移轉登記等情，
      自為可採，從而，原告先位聲明請求判決如主文第1、2
      項所示，為有理由，應予准許。
  (二)原告備位請求部分，因係以先位請求無理由為其停止條件，
    本院既然認定原告先位請求為正當，則備位請求即因停止條
    件未成就而無庸為判決，一併敘明。
四、兩造其餘之攻擊防禦方法及舉證，核與判決無影響，毋庸一
    一論列。
五、一造辯論及訴訟費用負擔之依據：民事訴訟法第385條第1項
    前段、第78條、第85條第1項前段。
中    華    民    國    99    年    11    月    4     日
                  民事第二庭    法  官  林慶郎
以上正本係照原本作成
如不服本判決，應於判決送達後二十日內，向本院提出上訴狀。
中    華    民    國    99    年    11    月    4     日
                                書記官
附表：
一、土地：
坐落：臺中縣太平市○○段五九地號
所有權應有部分：一萬分之二十五。
二、建物：
建號：臺中縣太平市○○段三五○號。
門牌號碼：臺中縣太平市○○○路一五八巷九號四樓
所有權應有部分：一分之一。
建號：臺中縣太平市○○段○○八-○○○號。
所有權應有部分：一萬分之十三。
建號：臺中縣太平市○○段○○九-○○○號。
所有權應有部分：一萬分之二十五。
建號：臺中縣太平市○○段○一○-○○○號。
所有權應有部分：一萬分之二十五。

司法院資訊處製作；財團法人民間司法改革基金會備份。
